最高法院刑事判決　　　　　　　　　　　　　　　九十三年度台上字第六０一三號
　　上　訴　人　台灣高等法院台中分院檢察署檢察官
　　被　　　告　甲○○
　　　　　　　　乙○○
右上訴人因被告等貪污等罪案件，不服台灣高等法院台中分院中華民國九十三年七月
十四日第二審更審判決（九十三年度上更(二)字第六六號，起訴案號：台灣台中地方法
院檢察署九十一年度偵字第六二八六、七四三三、七八三八號），提起上訴，本院判
決如左：
    主  文
原判決撤銷，發回台灣高等法院台中分院。
    理  由
本件原判決以公訴意旨略謂：被告甲○○係台中縣龍井鄉竹坑村村長，負責辦理龍井
鄉公所交辦之業務，並綜理村辦公室各項事務，為依據法令從事公務之人員。緣亞洲
水泥股份有限公司（下稱亞泥公司）於民國八十八年間，因儲煤廠延期遷移，乃捐助
龍井鄉竹坑村新台幣（下同）一百二十五萬元回饋金，作為該村建設基金，並匯入該
鄉公所公庫內。甲○○遂向該鄉公所申請使用該基金購買同鄉竹坑村之社區廣播系統
及文康廣播器材，經該鄉公所於八十八年四月十四日簽准由鄉公所民政課採購，再於
八十八年十二月十日發文改由竹坑村村辦公處購置前開設備。甲○○職司處理前項設
備之採購，竟對於主管之事務有圖利自己之不法犯意，與達立電氣工程行及高立電器
工程有限公司負責人即被告乙○○基於共同犯意之聯絡，由乙○○聯絡不知情之快通
通信行負責人廖啟安提供擴大器等器材約十一萬元之報價金額，加上乙○○自行提供
電纜部分之報價金額後，製作快通通信行之估價單參與比價競標，乙○○另取得不知
情之拓誠水電工程有限公司（下稱拓誠公司）負責人陳啟智同意由其填製拓誠公司之
估價單一紙，並由甲○○先行製作曜陽水電工程有限公司（下稱曜陽公司）之估價單
一紙，再傳真予不知情之曜陽公司負責人陳總任蓋章後，參與比價競標，遂使曜陽公
司與拓誠公司不為價格之競爭而配合由快通通信行得標。甲○○明知其未實際訪價，
僅以前揭三家估價單進行形式上之虛偽比價作業，即決定由快通通信行以四十一萬五
千六百七十元得標，乙○○並向快通通信行購買擴大器等總價十一萬四千二百元之器
材，連同自己之電纜線施工完成，由甲○○兼任驗收及保管人。嗣龍井鄉公所開立九
十年六月五日禁止背書轉讓之支票交付甲○○，經甲○○提示兌領工程款後，交付予
乙○○，乙○○乃另行開立十一萬四千二百元工程款支票予廖啟安，支付擴大器等器
材之貨款，乙○○於事後再交付二萬元予甲○○作為酬勞，使甲○○圖得私人不法之
利益，因認被告二人均牽連犯貪污治罪條例第六條第一項第四款及政府採購法第八十
七條第四項之罪嫌云云。經審理結果，認不能證明被告二人犯罪，因而撤銷第一審論
處被告二人共同意圖影響決標價格，而以其他方式之合意，使廠商不為價格之競爭罪
刑之判決，改判均諭知被告二人無罪。固非無見。
惟查：(一)、證據之證明力如何，雖屬事實審法院自由判斷之職權，然其所為判斷仍應
受經驗法則與論理法則之支配，非可自由任意為之，否則即屬違背證據法則。又判決
理由之論述，如與卷內之證據不相適合，即屬證據上理由矛盾，其判決當然為違背法
令。本件據證人陳總任於法務部調查局航業海員調查處台中站（下稱調查局）調查、
檢察官偵查及第一審審理中證稱：「該案約於八十九年四、五月間，由龍井鄉竹坑村
村長（真實姓名我不清楚）打電話至我店中，表示該村有一廣播系統工程，並將該工
程估價單傳真至我公司，共有二張，一張僅列好品名，但估價欄為空白，另一張品名
及估價欄均已填好價格，該村長並於事後以電話告訴我，表示該估價單係渠所傳真，
及要求報價是否可比該張已填好之估價單價格低，事後我經考慮後僅在該已填好報價
之估價單上蓋上公司大、小章，並請我公司水電師黃慶進就近送至該村長所指定在龍
井鄉○○路之村長住處」、「該報價四十七萬二千七百元之價格非我所報價，如我前
述，該報價係龍井鄉竹坑村村長將事先填好之估價單傳真給我，由於當初我認為渠係
為編列該村預算做參考用，因此我未經詢價，只在該估價單上蓋上公司大、小章，請
黃慶進送至村長指定處所」、「……村長要求報價並詢問是否可再報『較低』價格，
但未要求報價多少」、「我並未陪標」等語（九十年度他字第二一一六號卷第一三八
至一三九、一四二至一四四頁，第一審卷第七十九至八十一頁）。已明確證述其未報
價，無陪標之意，甲○○有要求報「較低」之價格，其誤以為竹坑村要編列預算參考
之用，始在已載有價格之估價單上蓋章交付予甲○○。甲○○傳真之估價單既已載有
價格，復要求陳總任填「較低」價格在另一張價格空白之估價單上，依吾人生活經驗
可知，甲○○當非不知該物品價格而要求陳總任報價作為訪價之用。原判決亦認陳總
任未同意陪標及無參與投標之意思，及甲○○取得陳總任交付之估價單後，確交給乙
○○持往參與本件工程之比價，乃原判決竟又謂：「甲○○僅傳真估價單給曜陽公司
，作訪價之用，並未無要求曜陽公司負責人陳總任必須報比估價單更低之價格，此由
曜陽公司負責人陳總任證稱：該村長僅將填好報價及空白之估價單傳真給我，要求報
價並詢問是否可報較低價格，但未要求報多少……，亦無欺騙曜陽公司該估價單之用
途，實非以欺罔等非法方法取得蓋有曜陽公司章之估價單，且雖陳總任並無同意借用
證件或名義投標，然陳總任自始並無參與投標之意思，被告甲○○又僅單純提供估價
單給『陳總任』作為訪價之用，則被告甲○○之行為自無政府採購法第八十七條第四
項影響決標結果，使廠商不為投標或不為價格之競爭；復無該當政府採購法第八十七
條第三項以詐術或其他非法之方法，開標發生不正確之結果之犯罪構成要件……」，
復認甲○○以前揭方法取得曜陽公司之估價單，由乙○○持以參加比價投標，並非以
詐術或其他非法方法，使開標發生不正確之結果。此項論述，顯與上開卷證資料不符
，所為論斷是否合於經驗及論理法則？亦值商榷，已有判決理由矛盾及違背證據法則
之違法。(二)、九十二年二月六日修正公布，於同年九月一日施行之刑事訴訟法採改良
式當事人進行主義，且為貫徹直接審理與言詞審理原則，改行審判集中審理制，有關
審判程序之進行，以當事人間之攻擊、防禦為主軸，法院並不立於絕對主導之地位。
且為使審判程序能集中、縝密且順暢有效之進行，本法第二百七十九條第一項復規定
：「行合議審判之案件，為準備審判起見，得以庭員一人為受命法官，於審判期日前
，使行準備程序，以處理第二百七十三條第一項、第二百七十四條、第二百七十六條
至第二百七十八條規定之事項。」依上開規定，通常程序之合議審判案件，受命法官
於行準備程序之功能，僅在於開始審判前應為相當之準備，所得處理之事項，應以同
法第二百七十三條第一項各款及第二百七十四條、第二百七十六條至第二百七十八條
所規定之事項為限，非但不負責證據之蒐集，更不再從事證據之實質調查，故就證人
之訊問，除有同法第二百七十六條第一項所定「預料證人不能於審判期日到場者，得
於審判期日前訊問」之例外情形，原則上均應於審判期日行之，俾使證人於審判期日
當庭所行之訊問及交互詰問程序，法院依其言詞陳述語氣及反應等態度證據，能直接
獲取正確之心證，以為證言價值判斷之準據。從而受命法官於準備程序除有上開例外
之情形外，並無逕行傳喚並對證人進行訊問及交互詰問之權限。至上開刑事訴訟法第
二百七十九條第一項、第二百七十六條第一項規定預料證人不能於審判期日到場，而
受命法官得於審判期日前行準備程序時訊問證人之例外情形，其所稱「預料證人不能
於審判期日到場」之原因，參酌同法第一百七十八條第一項有關證人經合法傳喚，無
正當理由不到場，方得科以罰鍰並拘提之規定，基於同一法理，亦必有正當理由足以
預料證人不能於審判期日到場者始得為之。所謂「正當理由」，須有一定之客觀事實
，可認其於審判期日不能到場並不違背證人義務，例如因疾病即將住院手術長期治療
，或行將出國，短期內無法返國，或路途遙遠，因故交通恐將阻絕，或其他特殊事故
，於審判期日到場確有困難者，方足當之。必以此從嚴之限制，始符合集中審理制度
之立法本旨，否則即屬違背法定程序取得之證據。本件依卷內資料，原審於九十三年
四月二十日由受命法官行準備程序，竟逕行傳喚證人陳啟智到庭為實質之訊問調查，
且未於筆錄內載明如何預料該證人不能於審判期日到場之理由，祇於同年六月三十日
由審判長向被告提示「對於證人廖啟安、證人陳總任、陳啟智所言有何意見？」之方
式進行調查程序，所踐行之訴訟程序，已屬違背法令。再陳啟智於調查局調查時供稱
九十年十二月底某日，甲○○拿拓誠公司竹坑村廣播系統及文康廣播器材之估價單至
伊家找伊，告知有此估價單，要求如有人問起，就說係伊親自製作，但在此之前，伊
不知道有此工程，伊未進行估價，該估價單係何人製作，伊不知情，其上印章係伊放
在代理記帳之乙○○配偶簡金秋辦公室內，作為代理記帳及處理稅務之用（九十年度
他字第二一一六號卷第二一九、二二０頁）。其於偵查中雖改稱有同意乙○○以拓誠
公司名義或證件參與投標；但於第一審又稱乙○○打電話問伊要不要標時，伊不知道
有該工程，至調查局詢問時才知乙○○拿去陪標，乙○○有伊公司大小章，因公司有
些業務委託乙○○太太處理（第一審卷第八十三頁）。乙○○亦坦承快通通信行及拓
誠公司之估價單均伊一手辦理，伊有打電話通知時人在南部之陳啟智，伊怕流標，故
找拓誠公司陪標等語。原審受命法官於前揭九十三年四月二十日之準備程序訊問陳啟
智：「（是否同意乙○○以拓誠公司名義投標？）有的」、「是否投標之前，就同意
借牌給乙○○去投標？）是的」（原審上更(二)卷第三十四、三十五頁），原判決就陳
啟智在調查局及第一審所為不利於被告二人之證言，未說明何以不予採信之理由，逕
採陳啟智前揭於原審更審所為違背法定程序所取得之供述證據，亦有判決不適用法則
及理由不備之違誤。實情為何？基於公平正義之維護，自有調查之必要性。原判決疏
未審酌前揭事證，又未就以上各疑點澈查釐清，遽認該三家廠商估價單均係被告二人
借用他人名義或證件參與投標，為行為時之政府採購法所不罰云云，有判決理由矛盾
、不備及應於審判期日調查之證據未予調查之違法。(三)、檢察官會同台灣區電氣工程
同業公會研究顧問陳淵貴等人勘驗本件工程，會勘紀錄記載：「……(二)、廣播系統纜
線實際裝設之長度：二一三二公尺……(五)、接線架五十九個」、「(一)、纜線架設路線
有些微變動。(二)、經實際測量長度為二一三二公尺。(三)、纜線為大山牌，二‧０平方
充實型ＰＶＣ電纜，過馬路部分以八‧０平方電線電纜架設。(四)、本件工程係於八十
九年四月間施工，經詢問經銷商，電纜線價格單價每公尺為一０‧八九元。(五)、結論
：本件工程經現場會勘，其纜線長度係依貴單位提供圖面路線實際丈量（單條計算）
，有部分纜線確有架設兩條跡象，因施工已久，經氣候變化有所損壞或掉落，須詢問
驗收單位或施工承包廠商才能了解」（九十年度他字第二一一六號卷第二八八至二九
０頁、第三０四頁）。證人陳淵貴證稱：「會勘紀錄是我所記載，纜線有大山牌二‧
０平方與八‧０平方二種，所載單價每公尺一０‧八九元係指大山牌二‧０平方之單
價，不包括八‧０平方之纜線，八‧０平方較貴。現場纜線有一條線及二條線，當時
僅一條線，至於二條線則沒有測量長度，沒有辦法以勘驗的情形來推估實際施工之長
度，在會勘紀錄上並未記載八‧０纜線之價格」、「電纜線長度是從路線丈量，實際
測量結果，電纜線全部長度是二一三二公尺，包括單條的，有二條的，至於二條部分
有多長，則未另為記載，若全部以二條估算，則二一三二公尺需加倍，而將電纜線估
為四八六０公尺、接線架估為二四八個，該估計值是否相當，則很難講，但不會差太
多，當時我有跟檢察官說這工程施工已經很久了，所以我不清楚以前怎麼施工的，就
施工技術方面，過馬路就會使用粗的，也不一定會按照設計圖，當時他們去現場看，
說還有另外的線路，但是我去勘查時，檢察官只提供圖片，只看到一部分，其他不知
道，不是就全部施工來看，只是就看得到的來看」等語。是陳淵貴已明確證實電纜總
長度（包括單條的、二條的）為二一三二公尺，且乙○○似祇在過馬路部分以八‧０
平方纜線施工，其他大部分則以二‧０平方纜線施工，而本件施工地點既在鄉○○○
○路之路段，依常情應屬不多，則二一三二公尺長之纜線中，以八‧０平方之纜線施
工者衡情甚少，乙○○以高於大部分使用二‧０平方電纜線單價一倍多之二十三元價
格為平均價計算全部使用之電纜線，是否合理而未高估？該八‧０平方之纜線當時價
格若干？長度約有多少？既祇有一小部分使用雙條電纜線，自不能以二一三二公尺之
二倍以上即四八六０公尺計算實際施工之電纜線長度，亦不能以五十九個之二倍以上
即二百四十八個計算實際施工之接線架。然乙○○製作之快通通信行估價單之電纜線
為四八六０公尺，單價每公尺二十三元，接線架二百四十八個，甲○○竟為形式上虛
偽之比價而讓其得標，能否謂無圖利乙○○之犯意與行為？均非無研酌之餘地。原審
認檢察官會勘紀錄及陳淵貴之證言不足採信，竟不為必要之調查，泛稱「……究竟何
種規格使用多少電纜線，比例為何，已無從得知，蓋會勘記錄時間距離完工驗收已逾
二年，電纜線、接線架經過風吹日曬及其他因素自然發生耗損現象，亦非無可能。故
乙○○是否在過馬路部分全部以八‧０平方纜線施工，其他大部分則以二‧０平方纜
線施工，已無從知悉，實不得僅以臆測之詞，即為不利被告乙○○之認定」，遽為被
告二人有利之認定，有採證違背經驗法則及調查職責未盡之違誤。原審更審時，未依
本院前次發回意旨，詳加調查研求，釐清真相，致事實仍欠明瞭，遽行判決，原有瑕
疵依然存在，仍難謂為適法。以上，或係檢察官上訴意旨所指摘，或為本院得依職權
調查之事項，應認原判決仍有撤銷發回更審之原因。
據上論結，應依刑事訴訟法第三百九十七條、第四百零一條，判決如主文。
中　　　華　　　民　　　國　　九十三　　年　　 十一 　　月　　 十一 　　日
                              最高法院刑事第十一庭
                                  審判長法官  張　淳　淙
                                        法官  謝　俊　雄
                                        法官  蘇　振　堂
                                        法官  張　春　福
                                        法官  呂　丹　玉
      右正本證明與原本無異
                                              書  記  官
中　　　華　　　民　　　國　　九十三　　年　　 十一 　　月　　 十六 　　日
                                                                        Ｋ
